臺灣高等法院臺中分院刑事判決　　 94年度上更(二)字第192號
上　訴　人
即　被　告　戊○○原名葉弘俊.
指定辯護人　本院公設辯護人　丙○○
上列上訴人因貪污治罪條例案件，不服臺灣苗栗地方法院中華民
國92年3月17日第一審判決（90年度訴字第6號，起訴案號：臺灣
苗栗地方法院檢察署89年度偵字第5050號），提起上訴，經判決
後，由最高法院第二次發回更審，本院判決如下：
    主　　  文
原判決撤銷。
戊○○無罪。
    理 　　 由
一、公訴意旨略以：被告戊○○（原名葉弘俊）係苗栗縣南庄鄉
    鄉長，為依據法令從事於公務之人員，於民國（下同）八十
    七年五月間，南庄鄉公所（以下簡稱鄉公所）獲前臺灣省政
    府住宅及都市發展處（以下簡稱住都處）通知補助新臺幣（
    下同）二百萬元，作為南庄鄉都市計畫區○○○道路工程之
    費用，鄉公所獲補助之通知時，戊○○已明知住都處係規定
    該補助款應供都市○○道路之用，且在工程設計階段，住都
    處復來函指正，要求須施做於都市計畫區○○○○道路工程
    ，不得用做側溝工程，又因部分施工項目單價過高，屢被退
    回設計案，嗣經鄉公所派員修正，住都處始於八十七年十二
    月二十八日准予備查。八十八年二月三日，該工程由上玖土
    木包工業之鄧國比價以一百八十五萬元得標，自八十八年
    二月九日開工，詎戊○○已知住都處核備之本件工程範圍不
    含苗一二四線即南庄鄉○○路在內（該路已由省公路局負責
    養護），竟擅自決意更改施工地點為中正路，使包商不按圖
    施工，置工程合約及住都處之監督於不顧，迨八十八年二月
    二十二日鄧國完成中正路部分路段之柏油鋪設，戊○○仍
    無視該案施工不符，未依規定變更設計，不應付款，且住都
    處之補助亦尚未入庫，即就其主管之事務直接圖利鄧國，
    在驗收簽呈中批示准予先行墊付，使鄧國取得工程款一百
    八十三萬二千四百零九元，嗣因竣工圖與合約不符，住都處
    拒絕撥給補助款，鄉公所始函催鄧國返還所得及處以三年
    內不得再承包鄉公所工程之處罰，惟仍為鄧國所拒，因認
    戊○○涉有貪污治罪條例第六條第一項第四款之對於主管事
    務直接圖私人不法之利益罪嫌云云。
二、按犯罪事實應依證據認定之，無證據不得認定犯罪事實；不
    能證明被告犯罪者，應諭知無罪之判決，刑事訴訟法第一百
    五十四條第二項、第三百零一條第一項分別定有明文。又所
    謂認定犯罪事實之證據，係指足以認定被告確有犯罪行為之
    積極證據而言，該項證據自須適合於被告犯罪事實之認定，
    始得採為斷罪之資料；且如未能發現相當確實證據，或證據
    不足以證明，自不能以推測或擬制之方法，以為裁判之基礎
    ；而認定犯罪事實所憑之證據，雖不以直接證據為限，間接
    證據亦包括在內，然而無論直接證據或間接證據，其為訴訟
    上之證明，須於通常一般人均不致有所懷疑，而得確信其為
    真實之程度者，始得據為有罪之認定，倘其證明尚未達到此
    一程度，而有合理之懷疑存在時，即難遽採為不利被告之認
    定；另刑事訴訟法第一百六十一條已於九十一年二月八日修
    正公布，其第一項規定：檢察官就被告犯罪事實，應負舉證
    責任，並指出證明之方法。因此，檢察官對於起訴之犯罪事
    實，應負提出證據及說服之實質舉證責任。倘其所提出之證
    據，不足為被告有罪之積極證明，或其指出證明之方法，無
    從說服法院以形成被告有罪之心證，基於無罪推定之原則，
    自應為被告無罪判決之諭知，最高法院二十九年度上字第三
    一○五號、四十年度臺上字第八六號、七十六年度臺上字第
    四九八六號、九十二年度臺上字第一二八號判例可資參照。
    次按貪污治罪條例圖利罪之成立，不僅行為人須有為自己或
    第三人圖得不法利益之犯意，且行為人須有將圖得不法利益
    之犯意，顯現於外之積極行為，始能構成，至是否為圖利行
    為，則應視其行為客觀上有無違反執行職務所應遵守之法令
    ，或有無濫用其裁量權，致影響裁量決定之公平性與正確性
    而論；若公務員之行為，客觀上並無違反執行職務所應遵守
    之法令，或不足以證明其有濫用裁量權致影響裁量決定之公
    平性及正確性之情形，尚不能以其行為對於他人有利，即認
    有圖利他人而遽以圖利罪相繩。且有無圖利之犯意，應依證
    據認定之，不得僅因行為人所為失當行為之結果，使人獲得
    不法利益，即據以推定該行為人，自始即有圖利他人之犯意
    （最高法院八十三年度臺上字第二六五四號、第五二○三號
    判決參照）。
三、公訴人認上訴人即被告（下稱被告）戊○○觸犯貪污治罪條
    例第六條第一項第四款之罪嫌，係以被告自承知悉右揭施工
    地點變更及事後批示付款等事實，且本件更改施工地點係鄉
    長之決定，又未依規定向住都處申請辦理變更，復據承包商
    鄧國、監工江俊賢證述明確，本件工程既係住都處補助之
    個案，且規定須施做都市○○區○○道路，鄉公所自應受此
    拘束，且鄉公所與包商訂有施工合約及計畫圖，包商亦應據
    實依約按圖施工始能付款，不得僅以有施工即置品質及施工
    地點不符等情於不顧，復有住都處八十七年五月十四日都道
    中字第○二七七號函、八十七年七月二十八日都道中字第○
    五三○號函、八十八年五月六日都道中字第○三三七號函、
    南庄鄉公所八十八年八月七日南鄉建字第六一五九號函、工
    程合約、驗收紀錄、工程費決算書、竣工圖、八十八年三月
    二十日不知情之鄉公所課員陳寬哲之簽呈、上玖土木包工業
    發票、上玖土木包工業新竹企銀頭份分行之存摺等，為其論
    據。訊據被告固坦承知悉前揭施工地點變更及事後批示付款
    等事實，惟堅決否認有何圖利他人之犯行，辯稱：本件工程
    自設計、發包、變更設計、驗收、簽請撥款均非伊所經手，
    亦不可能由伊獨攬經辦，本件係承辦人之疏忽，基於分層負
    責之原則，如驗收人員恪盡責任，則本件工程於第一階段即
    不能完成驗收，更不可能進行至撥款程序，況竣工報告最後
    係由祕書決行，伊未參與其事，伊確不知未辦理變更設計，
    亦未參與驗收，工程既已施作完成，依據承辦人員及各科室
    主管之核章，並經鄉民代表會審核通過，准予先行墊付款，
    並未圖利包商。本案係伊於簽呈內批示依法查辦，何以最後
    竟然伊一人被起訴等語。
四、經查：
　(一)被告自承於八十七年間任苗栗縣南庄鄉鄉長，而南庄鄉公所
　  於八十七年五月間，獲住都處補助二百萬元，作為南庄鄉都
    市計畫區○○○道路工程之費用，於工程設計階段，住都處
    復來函指正，要求施做於都市計畫區○○○○道路工程，不
    得用做側溝工程，又因部分施工項目單價過高，屢被退回設
    計案，嗣經鄉公所派員修正，住都處始於八十七年十二月二
    十八日准予備查等事實，經載明：「主旨：有關八十八年
    度預算省府住都處編列補助本縣公共工程規劃設計及工程經
    費核定乙案，．．．」並經被告批示「施設地點， 124線南
　　庄中正路。弘俊五、廿一」等語之苗栗縣政府八十七年五月
　  十四日府建土字第八七○○○二四五三五號函，經載明：
    「主旨：函轉本縣鄉公所辦理貴處八十八年度補助辦理『南
　　庄鄉道路工程』預算書乙式肆份，請貴隊惠予核備，．．．
 　 」等語之八十七年七月十三日府建土字第八七○○○四六一
    ○六號函經載明：「主旨：有關省庫補助八十八年度『南
    庄鄉道路工程』預算書乙式肆份，請貴隊惠予核備，．．．
    」等語之八十七年九月四日府建土字第八七○○○六四○七
    九號函，（參臺灣苗栗地方法院檢察署八十九年度他字第五
    七六號卷第九至十一頁、第十四至十五頁），經載明：「
    主旨：檢送『研商本處八十八年度省庫預算辦理苗栗縣各市
    鄉鎮○市○○道路工程、苗栗生活圈道路交通系統建設計畫
    、二高後續交流道改善計畫暨加強村里聚落路面溝渠環境設
    施計畫有關工程執行事宜』會議記錄乙份，．．．。」等並
　　經被告批示大新、立光、正安，以上三家比價辦理。弘俊5/
　　26」等語之住都處道路工程中區測量規劃設計隊八十七年五
　  月十四日都道中字第○二七七號函，經載明：「主旨：檢
    還貴府核轉南庄鄉公所辦理八十八年度省預算－南庄鄉道路
    工程預算書乙式肆份，請轉知公所依說明更正後，再報經貴
    府函送本隊辦理，復請查照。說明：．．．三、本工程應辦
    理都市計畫區○○○道路工程，而鄉公所送審之本標工程係
    側溝工程，並不屬於本工程補助範圍，請轉知公所依原核定
    道路工程辦理。四、設計圖請提供詳細工程範圍圖，另施工
    費部份工程項目單價過高，請檢討更正。」等語之八十七年
    七月二十八日都道中字第○五三○號函，經載明：「主旨
    ：檢還貴府核轉南庄鄉公所辦理八十八年度省預算－南庄鄉
    道路工程預算書乙式肆份，請轉知公所依說明更正後，再報
    經貴府函送本隊辦理，復請查照。說明：．．．三、施工費
    部份工程項目單價過高，請確實檢討更正。」等語之八十七
    年九月二十五日都道中字第○七三七號函，經載明：「主
    旨：貴府核轉南庄鄉公所辦理八十八年度省預算－南庄鄉道
    路工程（工程編號：00－0000－00000）預算書
    、圖等，經公所派員修正後，准予備查。請轉知該所儘速辦
    理發包施工，並於發包後將開標紀錄、合約書副本、開工報
    告等各乙式四份及領款收據和納入年度預算證明報經貴府核
    轉本隊，並請於八十八年六月底前完工結案，復請查照辦理
    。說明．．．二、工程預算書、圖等已修正部份，請轉知公
    所就貴府暨公所自存預算書、圖一併修正，並據以辦理發包
    。」並經職務代理人鍾少章擬辦「儘速辦理發包」，及被告
    批示「如擬」等語之八十七年十二月二十八日都道中字第○
    九七一號函（參同他卷第七至八頁、第十二頁、第十六至十
    八頁）附卷可稽，依上開函文之具體記載觀之，被告先前就
    施工地點所為「施設地點，124線南庄中正路」 之批示，並
    不符合住都處核准本工程補助範圍所為之具體指示，足證被
    告知悉住都處核准補助工程款項之施工地點、位置。
　(二)依據鄉公所呈報由住都處核准之前述道路工程預算書、圖，
  　亦即與承包商鄧國訂立之工程合約書、圖之道路施工地點
    （參同他卷第五一至五四頁），係位於南庄鄉西村苗一二四
    線中正路電信局北南西側之路面（含側溝），中正路東側東
    村區○○○道路。但實際施工及驗收通過之地點，其中自「
    中正路一六一號門前至南庄市○○○路口，長五七五點五公
    尺，寬度八點九五公尺至十點九公尺不等工程」之部分，以
    及自「中正路、民生路口至自來水廠、南庄大橋頭止，長度
    一九九公尺，寬度七點九公尺至九點一公尺不等工程」之部
    分（以上參同他卷第五五頁之會勘紀錄），未在上述合約書
    、圖所規定之範圍內，換言之，亦即如住都處八十八年五月
    六日都道中字第○三三七號函所示：「說明二、本工程施工
    地點及工程項目與原送審書圖大部分不符，三、本工程其中
    中正路段，本處曾以八十六年省預算南庄鄉道路工程補助辦
    理加舖ＡＣ，迄今尚未過三年保固期限（保固期限至八十八
    年十二月二十八日）」等情（以上參同他卷第三七至三八頁
    ）。而參諸被告於上開函所批示：「設施地點一二四線南庄
    中正路」，可知工程合約範圍外之上述實際施工地點，恰為
    被告先前所指定，但未被住都處核准補助之工程設計地點。
　(三)證人即上述道路工程之設計、監造人江俊賢於八十九年十一
　  月六日調查站調查時證稱：「前述工程變更施工位置、地點
    ，南庄鄉公所相關人員均於施工前知情；本公司有將該工程
    變更設計預算書送交南庄鄉公所秘書黃增光轉交相關人員，
    至於該公所有無將工程變更設計預算書轉送臺灣省政府住宅
    及都市○○○道路工程中區測量規劃設計隊等相關單位，及
    有無經該等單位同意核備，我並不清楚」、「在承包廠商上
    玖土木包工業準備施工前，鄉長葉弘俊告知我，渠指稱鄉民
    反映原設計之郵局週邊道路路況良好，不需要柏油加封；因
    此葉弘俊指示變更設計，將前述郵局週邊道路柏油加封數量
    ，移至南庄鄉○○路電信局前至自來水公司淨水廠前路段施
    工」、「前述工程名稱本公司在參與競標前即已知悉，並依
    契約製作『南庄道路工程』施工預算計畫書；其後經鄉長葉
    弘俊指示變更設計，始依據原設計數量、金額變更施工地點
    ，該工程變更設計預算計畫書製作後，我即送交南庄鄉公所
    ，至於該公司有無依規定陳報上級單位核准，因與我無涉，
    是以我並不知情，亦未過問」、「前述工程即依據變更設計
    後之地點（南庄鄉○○路電信局前至自來水公司南庄淨水廠
    前路段）施工，另原設計施工之『南庄鄉○○路一四九之一
    號至一四九之十號住宅前路面及水溝工程』部分則未經變更
    設計。上玖土木包工業施工期間均由本公司負責監造，施工
    結束由本公司製作該工程竣工結算書送交南庄鄉公所，該公
    所即指派建設課人員鍾少章並會同上玖土木包工業鄧國及
    我本人，共同前往驗收，驗收結果均符合變更設計後之圖面
    設計，因此通過驗收程序」、「前述工程均按照變更設計圖
    施工及驗收，工程驗收後本公司及上玖土木包工業經南庄鄉
    公所通知分別開立發票前往該公所請領工程款項，其後本公
    司及上玖土木包工業皆獲該公所通知並領取公庫支票；至於
    是否南庄鄉長葉弘俊指示予以驗收通過並付款，我並不知情
    」等語（參同他卷第七六至七九頁、第一○四頁、第一○六
    頁）；嗣於九十一年七月五日原審訊問時證稱：「原來施作
    位置我也很清楚，原先我設計位置是在郵局附近，民眾反應
    該路段尚完整，建議在中正路因為有重車通行，路面坑洞，
    百姓向鄉公所建議把它擺到中正路電信局到市○○○段，為
    何會變更施作位置，我們是聽鄉公所課員賴榮寧指示變更施
    作位置的，我也有請包商去請示鄉公所，當時變更的程序我
    不清楚」、「（提示他卷第八二頁：在調查站所稱：『前述
    工程施工變更位置．．．有無報請核備，我不清楚』是否實
　  在？）均實在，我所稱相關人員除了賴榮寧以外，沒有其他
    人」、「（提示偵卷第一○三頁：偵訊中答稱是鄉長決定去
    做中正路，為何與剛才所言不同？）我只是引述包商的話，
    但我沒有告訴檢察官我是引述包商的話」、「（提示調查站
    筆錄：是否回答說是鄉長決定變更施工位置，是在施工前，
    是否實在？）是的，我所言實在」、「（提示偵訊筆錄：是
    否稱鄉長決定去做中正路？）是的，實在」等語。
　(四)證人即當時擔任鄉公所建設課代課長之賴榮寧於八十九年十
  　一月六日調查站調查時證稱：「該工程實際施工地點係在南
    庄鄉○村○○路電信局北側、西側之原設計施工位置上，但
    原設計在西村西側及中正路東側位於東村內應行施作之道路
    工程，則均未施工，故實際施工地點與原來設計之施作位置
    不符，但上玖土木包工業有沿著苗一二四線道自中正路之電
    信局前至南庄鄉橋處增加施作約七百七十餘公尺之道路工程
    （含刮除原ＡＣ路面及路面層下級配後重新舖設），該七百
    七十餘公尺之道路工程，不在原設計之施工圖中」、「該工
    程於八十八年二月九日申報開工及於八十八年二月二十二日
    申報竣工，同年三月二日經南庄鄉公所指派建設課鍾少章、
    主計莊曉雯會同包商及前述負責設計、監造之大新工程顧問
    股份有限公司江俊賢等人員共同執行驗收，並認合格而予通
    過驗收；我是在八十八年四月中旬該項工程轉報至省住都處
    請款時，經該處人員質疑施工地點與設計不符，才警覺該事
    ，隨後經我到施工現場勘查，確認確有不符設計之錯誤施工
    情事」等語（參同他卷第七十至七二頁）；嗣於九十一年七
    月五日原審訊問時證稱：「（南庄鄉道路工程）是由設計公
    司和住都局協調，本件在鄉公所原先是我承辦，後來才交給
    劉，圖上原發包施工位置我知道，變更以後我不知道，最後
    驗收的時候我也不知道實際施工位置，我指派鍾去驗收時，
    我也以為他們是按圖施做和合約相同沒有問題」、「（提示
    他字卷第三十七頁住都處函文：是否見過？）有的，就是不
    撥款的原因，除了有函示以外，我們還有親自去請問。現場
    實際施作是鄧國，他在施作這段的期間我沒有去現場看過
    ，應該由江俊賢監工，是鍾少章去還有主計、監工、包商去
    驗收的，我沒有去驗收，一般要帶合約書、竣工圖去驗收，
    至於為何會驗收通過，我不知道」等語（參原審卷第七六至
    七九頁）。另證人即當時擔任鄉公所建設課課員之劉元強於
    八十九年十一月七日調查站調查時證稱：「（『南庄鄉道路
    工程』實際施工地點與原設計施工地點不符之原因何在？有
    無辦理變更設計？是否經苗栗縣政府或補助經費單位同意核
    備？）詳細原因我不清楚，但據負責該工程設計及監造之大
    新工程顧問公司負責人江俊賢事後曾經告訴我，這一切都是
    鄉長葉弘俊指示辦理的，且就我所知該工程從未辦理過變更
    設計，也未經苗栗縣政府或『臺省住都處道中測設隊』之同
    意核備」、「當該工程完工並經鍾少章驗收通過後，鄉長葉
    弘俊即批示『准予先行墊付』並完成撥付工程款予上玖土木
    包工業，而幾乎是在同一時間，我也有辦文檢附工程委託設
    計監造合約、工程合約、竣工結算書等資料向『臺省住都處
    道中測設隊』請領全部工程補助款一百九十餘萬元，但『臺
    省住都處道中測設隊』以八十八年五月六日都道中字第○三
    三七號函覆南庄鄉公所，略以『本工程施工地點及工程項目
    與送審預算書圖大部份不符，請查明原因並敘明理由後，再
    函送本隊憑辦』，而不同意南庄鄉公所請領該工程補助款。
    我直到收到『臺省住都處道中測設隊』函文時，才發現施工
    地點及工程項目與送審預算書圖大部份不符之情形，‧‧為
    了要敘明理由，兼代課長賴榮寧曾辦文以八十八年六月十五
    日八八南鄉建字第四六七四號函回覆『臺省住都處道中測設
    隊』，但仍被該單位以電話通知不接受所述理由，這時鄉長
    葉弘俊便很著急的找秘書黃增光一齊到我辦公桌前（位於南
    庄鄉公所新大樓二樓建設課辦公室），要我拿出十行紙給黃
    增光，由黃增光親自在我面前擬稿，鄉長葉弘俊則站在我們
    旁邊看著黃增光擬稿，並在該文稿上潤稿增加『懇請貴局體
    查准予實作結算撥補助費，致（至之誤）感德便』等文字，
    並立刻交待我馬上依稿打字，且指示我再以八十八年六月十
    五日八八南鄉建字第四六七四號相同文號發文予『臺省住都
    處道中測設隊』」等語（參同他卷第一二五頁、第一二六頁
    ）。
　(五)證人即承包商上玖土木包工業負責人鄧國於八十九年十一
  　月六日調查站調查時證稱：「上玖土木包工業實際施工之地
    點與原規劃設計、工程合約書指定之施工地點不完全相同，
    規劃設計、工程合約書指定之施工地點除『中正路一四九之
    一號至一四九之十號住宅前路面』外，另一指定之施工地點
    為電信局對面（中正路靠東側）之都市○○區道路，前者施
    工項目相同，後者原設計及合約規定項目為舊柏油路面刨除
    、新舖設ＡＣ柏油路面及跳動路面」、「上玖土木包工業原
    準備依原規劃設計、工程合約書指定之施工地點進行施工，
    但因電信局對面（中正路靠東側）之都市○○區道路居民反
    映，該區道路仍係新舖路面、狀況良好，而阻止上玖施工，
    經我將上情告知工程設計監造單位大新公司江俊賢，請渠與
    南庄鄉公所協調，後來江俊賢通知我依原設計數量改在中正
    路（路面破損較嚴重）施工，『中正路一四九之一號至一四
    九之十號住宅前路面』部分則未更改。後來我有請示南庄鄉
    公所承辦人劉元強是否確實要改在中正路施作，經渠證實無
    誤後，我又向鄉長葉弘俊查詢是否確實要改在中正路施作，
    經葉弘俊親口指示我改在中正路施工後，我才放心改在中正
    路施工，葉弘俊並表示春節將至，請我務必趕在春節前完工
    ，我乃日夜趕工而於除夕前完工」、「南庄鄉公所承辦人劉
    元強告訴我改在中正路施工後，我認為事關重大，而想親自
    向鄉長葉弘俊查證，但葉弘俊不在辦公室，恰巧我在南庄鄉
    ○○路某個告別式喪家看到葉弘俊，乃親自向鄉長葉弘俊查
    證，經葉弘俊指示我將工程地點改在中正路施工，我才放心
    動工」、「據江俊賢說，他會辦理工程變更設計，劉元強、
    葉弘俊也指示我將工程地點改在中正路施工，及因春節將屆
    ，為趕時間，我即進行施工，南庄鄉公所也未通知我或上玖
    土木包工業重新辦理發包或簽約」、「南庄鄉道路工程於八
    十八年三月二日辦理驗收作業，參與者包括我、江俊賢、南
    庄鄉公所劉元強、鍾少章、主計莊曉雯等人，驗收者對本工
    程未按合約書施工都知情，且對工程品質無任何疑議；驗收
    後由劉元強通知我開立發票以進行該工程之決算作業，約一
    個月後由鄉公所財政課通知我前來領款」等語（參同他卷第
    八七頁、第八八頁），嗣於九十一年七月五日原審訊問時證
    稱：「本件工程由我施作，我們受監造單位指示施作，我清
    楚原先施作位置，後面因為地方百姓向我反應，我打電話給
    監造單位江俊賢，請他處理，他如何處理，我不知道，變更
    施工位置是江俊賢要我變更的」、「（提示他卷第八八頁：
    有請示鄉公所鄉長改變施工位置是否實在？是否辦妥變更設
    計？）答：實在，那是江俊賢告訴我以後，我遇到鄉長，請
    示鄉長及劉元強先生，說要改在中正路施作。因為江俊賢告
    訴我會變更設計，所以我才變更施工地點，因為我只是聽從
    監造單位指示，辦理變更設計程序是江負責的，我只是施作
    而已，萬一變更不通過我沒有考慮」、「我已經在施作變更
    位置後，碰到鄉長，然後我再問鄉長是否變更」、「是的，
    我是問過（被告）以後才施工，問過承辦人員我也不放心，
    還問過鄉長我才放心施作」等語。訊之證人甲○○於本院審
    理時證稱：係經伊建議後始變更地點為中正路，因鄉親往返
    頻繁，且常有砂石車經過，致在道路兩旁產生波浪狀，路面
    狀況較原來核准者差云云；證人丁○○亦證稱：原來施工之
    地點在伊住宅前面，路況良好，無整修之必要，後來鄉公所
    變更至他處施工等語。依證人江俊賢、鄧國、甲○○、及
    丁○○所為之上開證言，可知因當地居民反映原先預定施工
    地點之柏油路面猶新，而位於中正路上之柏油路面情況較差
    ，且春節將至，要求更改施作地點於前述中正路上，由被告
    指示證人江俊賢變更設計，並告知證人鄧國將原設計之數
    量移至中正路上施工等情，應屬可信，且被告係一鄉之長，
    衡情證人鄧國在未獲被告首肯之下，應不敢自作主張變更
    施工地點，以防因此而驗收不通過，或無法領取工程款或者
    無法完全領得工程款之重大損失。參酌前開江俊賢、賴榮寧
    、劉元強及鄧國所為之證言，被告至遲在本件工程開工後
    ，即已指示變更部分施工地點之事實，實可認定。
　(六)至上開經變更部分施作地點之道路工程，於八十八年三月二
  　日，經南庄鄉公所之驗收人員鍾少章、主計員張曉雯及監工
　  人員江俊賢等人會同承包商即證人鄧國驗收通過，此有驗
    收紀錄附卷可佐（參同他卷第一三一頁）。依據證人江俊賢
    之證言，可知前述工程係被告指示變更施工地點於中正路，
    且有將完工後之竣工決算書交予鄉公所，在驗收時，包括所
    有實際施工之地點（參原審卷第二三九至二四一頁），而證
    人鍾少章證稱：「驗收當天有帶竣工決算書至現場，按照成
    果來驗收」等語（參原審卷第二四二至二四四頁），衡諸證
    人劉元強證稱：「以承辦人之身分到場，有帶軟尺、與承包
    商訂立之合約書，因之前有問鍾少章要帶什麼東西到現場。
    到現場後，就是江俊賢與鍾少章一直在量，他們沒有要求我
    拿合約書出來，我也沒有拿出來對照」等語（參原審卷第二
    四六二至二四七頁），可證驗收當時，係依據證人江俊賢所
    製作之竣工決算書，本件工程即因此驗收通過。而當時擔任
    財政課長之羅月梅於請准竣工決算之簽呈中（參同他卷第三
    二頁），曾加註補助款未入庫，請儘速請款等語，被告仍批
    示准予先行墊付等情，固亦堪認定。惟被告既係因鄉民反應
    及地方實際需要，責請設計監造單位大新工程顧問股份有限
    公司及承包商上玖土木包工業依地方需要變更設計施工，而
    承包商上玖土木包工業亦確實依變更設計後施工，並經驗收
    通過，被告始批示准予先行墊付工程款，既查無證據足認上
    久土木包工業或被告因此獲有何不當之利益，自難憑此遽認
    被告有何圖利承包商之可言。
　(七)本件工程雖係住都處補助之個案，且規定須施做都市○○區
  　○○道路，鄉公所自應受此拘束，且鄉公所與包商訂有施工
    合約及計畫圖，包商亦應據實依約按圖施工始能付款，不得
    僅以有施工即置品質及施工地點不符等情於不顧，被告因鄉
    民之請求即指定變更工程部分施工地點，並准予墊付未入庫
    之補助款，縱可認係違反前省住都處之命令及公務員之忠誠
    義務。惟被告既已責請設計監造單位江俊賢辦理變更設計施
    工，江俊賢亦確實繪製變更設計圖交予鄉公所，並於驗收前
    有將根據變更後之設計圖施工而完工後之竣工決算書交予鄉
    公所，已如前述，雖鄉公所未依法定程序將工程變更設計圖
    報請住都處核准，所踐行之行政程序容有瑕疵，然此僅係相
    關人員是否應負監督不周之行政責任問題，既查無證據足認
    被告係為圖利包商始故為此舉，自亦不能因此即認被告有圖
    利他人之犯意。況本件工程竣工報告最後係經鄉公所主任秘
　  書黃增光代為決行，有該竣工報告影本可稽（參偵卷第三一
    頁），且經證人黃增光於本院前審審理時結證無訛，被告既
    未參與其事，自無從自工程合約預算書與竣工決算書不符中
    發現本件變更部分施工地點之工程變更設計圖未報請住都處
    核准。被告雖未予詳查，致不知未辦理工程變更設計報驗，
    而僅依據承辦人員及各科室主管核章後准予先行墊付款，縱
　　有行政監督不周之責，亦難憑此即令被告負圖利之刑責。至
  　卷附之南庄鄉公所八十八年六月十五日八八南鄉建字第四六
    七四號函，該公所同一文號之函文雖有兩種不同版本，惟依
    證人劉元強、賴榮寧、黃增光三位證人於原審所為之證言可
    知，前述二函之目的，乃在向住都處說明實際施工地點已變
    更，原因即為二函文所說明者，因為行政之疏失未先辦理變
    更設計，請住都處准予依實際施作為計算基準核撥補助之工
    程款，且時間急迫，在Ａ函之說明未被接受後，再緊急以Ｂ
    函直接向住都處說明，而越過直接上級苗栗縣政府等情，此
    應係被告於本件工程未獲撥款後之行政補救措施，自不能據
    此作為被告不利之認定。
　(八)本件南庄鄉○○○道路工程，承包商有否施工？施工之部分
  　是否完工？有否合於變更後之設計？應屬工程驗收人員之職
    責，本件工程承包商鄧國既確實按工程監造人江俊賢所變
    更之地點施工，且經驗收合格後，依前述鄉公所與承包商所
    訂工程合約書之約定（參偵查卷附工程合約書），鄉公所即
    有給付該工程款之義務，縱使省住都處不予撥付補助款（嗣
    後確未獲撥付），鄉公所仍須自籌財源以給付該工程款，否
    則即須擔負違約之責任；而南庄鄉公所該年度之先行墊付款
    ，亦經南庄鄉民代表會審核預算通過，此經證人即當時南庄
    鄉公所財政課課長羅月梅於原審證述屬實（參原審卷第一八
    五頁、第一八六頁），被告既係在本件工程變更部分施工地
    點完工報竣，並在鄉公所辦理驗收完畢，依據承辦人員及各
    科室主管核章後始批示准予先行墊付款，應無圖利承包商之
    可言。
五、綜上各情相互以觀，本件工程雖承辦人員未將變更部分施工
    地點之變更設計呈報上級核備，致未獲前省住都處核撥補助
    款，所為之行政程序容有疏失，然此與包商未施作或偷工減
    料，鄉公所仍故為支付工程款之情形有間，自難以圖利罪責
    相繩，既無從形成被告有罪之確信，自應認被告所辯為可採
    。此外，復查無其他積極證據足資證明被告有何檢察官所指
    訴圖利他人等情事，自難遽入被告於罪。
六、原審未詳予勾稽，而為被告罪刑之諭知，即有未合，被告上
    訴意旨否認犯罪，執此指摘原判決不當，為有理由，應由本
    院將原判決予以撤銷改判，另為被告無罪判決之諭知。
七、據上論斷，應依刑事訴訟法第三百六十九條第一項前段、第
    三百六十四條、第三百零一條第一項，判決如主文。
本案經檢察官乙○○到庭執行職務。
中　　華　　民　　國　　94　　年　　10　　月　　11　　日
              刑事第十庭　審判長法　官　林　照　明
                                法　官　林　清　鈞
                                法　官　吳　重　政
上列正本證明與原本無異。
一、檢察官得上訴。
二、被告不得上訴。
如不服本判決應於收受送達後十日內向本院提出上訴書狀，其未
敘述上訴之理由者並得於提起上訴後十日內向本院補提理由書（
均須按他造當事人之人數附繕本）。
　　　　　　　　　　　　　　　　書記官　劉　建　智
中　　華　　民　　國　　94　　年　　10　　月　　12　　日
                                                      Ｒ
